臺灣臺北地方法院民事判決　　　　　　　　96年度建字第59號
原　　　告　鎮源營造有限公司
法定代理人　甲○○
訴訟代理人　丙○○
被　　　告　內政部營建署
法定代理人　乙○○
訴訟代理人　莊乾城律師
上列當事人間請求給付承攬報酬事件，本院於九十六年十月二十
三日言詞辯論終結，判決如下：
    主  文
被告應給付原告新台幣柒佰貳拾參萬柒仟壹佰壹拾元，及自民國
九十六年四月四日起至清償日止，按年息百分之五計算之利息。
訴訟費用由被告負擔。
本判決於原告以新台幣貳佰肆拾壹萬貳仟參佰柒拾元供擔保後，
得假執行。但被告以新台幣柒佰貳拾參萬柒仟壹佰壹拾元為原告
預供擔保後，得免為假執行。
    事  實
一、按訴狀送達後，原告不得將原訴變更或追加他訴，但請求之
    基礎事實同一、擴張或減縮應受判決事項之聲明、不甚礙被
    告之防禦及訴訟之終結者，不在此限，民事訴訟法第255條
    第1項第2、3、7款定有明文。本件原告原起訴請求被告支付
    工程報酬新台幣（下同）9,028,106元，嗣於民國（下同）
    96年8月30日減縮聲明請求被告給付7,237,110元，核其訴之
    變更與上開規定相符，應予准許。又被告法定代理人原為李
    武雄，嗣於訴訟中變更為乙○○，並經被告於96年10月11日
    具狀聲明承受訴訟，有行政院派令附卷可參，應予准許，合
    先敘明。
    。
二、原告主張：兩造於93年5月26日約定由原告承攬被告之「高
    雄縣鳥松鄉S次幹線污水下水道第二標工程」（下稱系爭工
    程），其中系爭工程S2-18至S2-25八個推進段，依被告所提
    供之地質鑽探資料地質描述為：棕灰色粉土質粗中細砂，夾
    少量礫石中等緊密程度，與推進工程實際地質狀況為複合地
    質、黃褐色黏土夾卵礫石，其含礫量≧50％且最大礫徑≧
    1/2 管徑之情形顯有不同，致使依原設計圖說規劃之具破石
    能力之泥水加壓式推進機超負荷，無法施作而至停工，其情
    形經被告確認非可歸責於原告，並指示原告以人工掘進方式
    處理，且要求原告就人工掘進方式，配合∮700m mRCP管內
    套300mmPVC管之施工方式提送完成工務程序，原告即於95年
    2月9日將施工方式變更之契約標的、價金等相關文件送交被
    告，被告亦於95年3月2日同意變更，是上開推進段障礙排除
    之施工方法即已為變更設計而為契約之範圍，被告自應依系
    爭契約第15條之規定辦理變更契約，並應依系爭契約第5條
    第(二)款之規定，就變更之部份予以加減帳結算，給付工程價
    金。如認為未完成變理設計，惟被告亦已指示原告施作，其
    情形與系爭契約第15條第(二)款第2點之情形相當，被告亦應
    補償原告就該新增工程項目之必要費用。而本件施工費用每
    M單價為22,830元，共計317M，是以被告應給付原告7,237,
    110元，並聲明：(一)被告應給付原告7,237,110元，及自起訴
    狀繕本送達翌日起至清償日止，按年息百分之5計算之利息
    。(二)願供擔保請准宣告假執行。
三、被告則以下列等語資為抗辯：
  (一)按系爭工程其範圍係依工程設計圖及詳細表，而詳細表有關
    下水道工作井係以「開挖設施費」編列，至於承商應如何施
    作則屬承商自行考量之範疇，故本工程1/9附註：16規定「
    本工程範圍內之地層地質鑽探資料如圖8/9（P7鑽孔、P13~P
    16鑽孔）承包商應自行依據地質鑽探資料研判，選用適當之
    施工機械設備、管線推進工法、工作井形式及尺寸等與施工
    中可能遭遇困難、安全問題等之緊急因應措施，如浮木、鋼
    筋混凝土構造物之排除，並應負完全之責任，其所需費用已
    列於施工費內」，足見如何施作為原告自行考慮，本件並無
    變更設計之情形，自無系爭契約第15條第(二)款第2點之適用
    。
  (二)原告所提之經費分析比較表，被告否認其真正，且其所據以
    編列之依據為台北市磺港溪東側之工程，其地質不同，且依
    起訴狀附件一之單價分析表並無人工推進費，而依其單價分
    析表列有推進機械折舊費，顯見其並非人工挖掘，原告以之
    列為編列之費用之依據，並非妥適。
  (三)被告僅係就原告所提送「變更施工方式」之計劃書及增加一
    處工作井及人孔一座，同意備查，並無所需經費亦予同意之
    意思表示，如有，則無需於95年6月12日再協調，而於結論
    中表明「排除障礙所增加之必要費用，依本工程契約規定辦
    理」之記載。而排除障礙所增加之費用為何，原告並未舉據
    ，被告自無法依合約辦理給付。
  (四)並聲明：(1)原告之訴駁回。(2)如受不利之判決，願供擔保請
    准宣告免為假執行。
四、不爭執事項：
  (一)兩造於93.5.26簽訂系爭工程契約，其中系爭工程S2-18至S-
    25八個推進段，依被告所提供之地質鑽探資料地質描述為：
    棕灰色粉土質粗中細砂，夾少量礫石中等緊密程度。惟實際
    地質狀況為複合地質、黃褐色黏土夾卵礫石，其含礫量≧50
    ％且最大礫徑≧1/2管徑。
  (二)因上述情形致原告無法按原設計方式施工，被告請原告提出
    變更施工方式，原告即於95年2月9日提出變更施工方式之詳
    細期程、施工計畫及產品說明，經被告於95年3月2日同意備
    查。
五、得心證理由：原告主張本件為工程變更，故被告應給付所增
    加之費用，但為被告所否認並以前詞置辯，本院協議並整理
    兩造爭點如下：(一)本件是否屬於系爭契約第15條工程變更？
    (二)原告請求7,237, 110元是否有理由？茲分述如下：
  (一)本件是否屬於系爭契約第15條工程變更？
    (1)按系爭工程合約第15條規定：「工程變更：（一）本工程
      因事實需要，甲方（即被告）有隨時書面通知乙方（即原
      告）辦理變更設計之權利，乙方應配合辦理... （二）甲
      方於必要時得於契約所約定之範圍內通知乙方變更契約，
      除契約另有規定外，乙方於接獲通知後應向甲方提出契約
      標的、價金、履約期限、付款期程或其他契約內容須變更
      之相關文件。1.乙方於甲方接受其所提出須變更之相關文
      件前，不得自行變更契約。除甲方另有請求者外，乙方不
      得因第一項之通知而故意遲延其履約責任。2.甲方於接受
      乙方所提出需變更之事項前，即已請求乙方先行施作或供
      應材料，其後未依原通知辦理契約變更或僅部分辦理者，
      應補償廠商所增加之必要費用... 」，足見若有工程變更
      之情形，雙方即應依上開規定辦理。
    (2)被告辯稱本件並無工程變更情形云云，無非係以兩造系爭
      工程1/9附註16規定：「本工程範圍內之地層地質鑽探資
      料如圖8/9（P7鑽孔、P13~P 16鑽孔）承包商應自行依據
      地質鑽探資料研判，選用適當之施工機械設備、管線推進
      工法、工作井形式及尺寸等與施工中可能遭遇困難、安全
      問題等之緊急因應措施，如浮木、鋼筋混凝土構造物之排
      除，並應負完全之責任，其所需費用已列於施工費內」（
      見被證2）為據。經查，上開條文所稱承包商應負完全責
      任之前提，乃係以被告所提供之地質鑽探資料為基礎，惟
      本件實際施工後發現系爭工程S2-18至S-25八個推進段地
      質屬於複合地質、黃褐色黏土夾卵礫石，其含礫量≧50％
      且最大礫徑≧1/2管徑，與被告所提供之地質報告不符，
      此為兩造所不爭執，則原告變更施工方式所增加之費用並
      無上開規定之適用。又依兩造系爭工程1/9附註13規定：
      「本工程採短管推進施工... 」，然因本件地質有上開情
      況存在，致使具有破石能力之泥水加壓式推進機頭超負荷
      ，無法施作，原告只得將「短管推進施工方式」改以「人
      工掘進方式推進並套用300MM之PVC推進管」施工，是以本
      件既無法以原約定之「短管推進」方式施作而須以「人工
      掘進」方式施作，自屬工程變更無誤，被告辯稱本件並無
      工程變更云云，並不足採。
  (二)原告請求7,237,110元是否有理由？
    (1)本件因地質實際狀況與地質鑽探資料不同，故被告於94年
      12 月22日請原告提送施工方式完成工務程序（見原證三
      、1 ），原告即於95年2月9日提出變更施工方式之詳細期
      程、施工計畫及產品說明，上開計畫書內即包含「S2-18
      至S2-25推進段∮300RCP推進施工費變更∮700RC人工掘進
      內套300mm PVC管經費分析比較表」，並記載變更後之施
      工費為7,237,110元，該變更後計畫書並經被告於95年3月
      2 日同意備查等情，亦為被告所不爭執（見本院96年10月
      23日言詞辯論筆錄及被告所提附件二），自堪認原告主張
      兩造已就契約變更後之價金達成合意等情為真實。是以原
      告依系爭契約第15條、第5條第2項規定請求被告給付變更
      後所增加之工程款7,237,110元即屬有據。
    (2)縱認被告並未同意辦理變更契約，然被告既已先請求原告
      變更為人工掘進並套用300MM之PVC推進管方式施工，依系
      爭契約第15條（二）第2點之規定，對於原告所支出之必
      要費用自有給付之義務。而本件原告為排除障礙，支出人
      工掘進機械折舊費、人工掘進費、∮700四級RCP產品費、
      滑材注入供料費、零星工料費、300MMPVC推進用管產品費
      、300MMPVC管套入700RCP施工費、背填費等（見原證7）
      ，均屬排除障礙所增加之必要費用，是以原告請求被告給
      付7,237,110元，為有理由。
六、綜上所述，本件有工程變更之情事，被告變更後所增加之價
    金已同意，且該項費用為原告所支出之必要費用，故原告依
    系爭契約第15條、第5條第2項規定，請求被告給付原告7,23
    7,110元，並自起訴狀繕本送達翌日即96年4月4日起至清償
    日止，按年息5﹪計算之利息，為有理由，應予准許。
七、兩造陳明願供擔保請准宣告假執行或免為假執行，經核均無
    不合，爰分別酌定相當之擔保金額准許之，附此敘明。
八、本件為判決之基礎已臻明確，兩造其餘之陳述及所提其他證
    據，經本院斟酌後，認為均於判決之結果無影響，亦與本案
    之爭點無涉，自無庸逐一論述，併此敘明。
九、據上論結，本件原告之訴有無理由，依民事訴訟法第78條、
    第390條第2項、第392條第2項規定，判決如主文。
中　　華　　民　　國　　96　　年　　11　　月　　12　　日
                  民事五        法　官　蔡如琪
以上正本係照原本作成
如對本判決上訴，須於判決送達後20日內向本院提出上訴狀
中　　華　　民　　國　　96　　年　　11　　月　　12　　日
                    　　　　　　書記官　林孔華
